【裁判字號】    97,簡上,139
【裁判日期】    970514
【裁判案由】    偽造文書
【裁判全文】
臺灣桃園地方法院刑事判決             97年度簡上字第139號
上  訴  人
即  被  告  甲○○
上列上訴人即被告因偽造文書案件，不服本院簡易庭於民國96年
12月28日所為之96年度壢簡字第2759號第一審簡易判決（聲請簡
易判決處刑案號：96年度偵字第27555 號）提起上訴，經本院改
依通常程序審理，並自為第一審判決如下：
    主  文
原判決撤銷。
甲○○無罪。
    理  由
一、公訴意旨略以：被告甲○○為坐落桃園縣龍潭鄉○○○段11
    1 之1622地號土地及同段1780建號建築改良物之所有權人，
    明知上開土地及建築改良物所有權狀共2 張（權狀字號分別
    為76 336號、22234 號）已交付其夫乙○○保管而未遺失，
    竟於民國96年7 月2 日，向桃園縣大溪地政事務所承辦公務
    員誆稱上開權狀2 張全部遺失，使該管不知情之公務員將此
    不實事項，登載於職務上所掌管之公文書，並據以對外公告
    該補發書狀事件，足生損害於地政事務所對不動產所有權狀
    核發之正確性，因認被告涉犯刑法第214 條明知為不實事項
    使公務員登載於職務上所掌公文書罪等語。
二、按當事人、代理人或辯護人於法院調查證據時，知有第159
    條第1 項不得為證據之情形，而未於言詞辯論終結前聲明異
    議者，視為有前項之同意，刑事訴訟法第159 條之5 第2 項
    定有明文，證人乙○○於偵查中具結所為之證述，未經公訴
    人、被告於本院言詞辯論終結前對上開證人證述之證據能力
    聲明異議，並經本院審酌上開證詞認為適當，自得採為本案
    證據。另本案所引用之卷內書證，經核並無公務員違法取得
    情形，且公訴人、被告亦未於本院言詞辯論終結前聲明異議
    ，亦均得採為本案證據，核先敘明。
三、按犯罪事實應依證據認定之，無證據不得認定其犯罪事實；
    不能證明被告犯罪者，應諭知無罪之判決，刑事訴訟法第15
    4 條第2 項、第301 條第1 項各定有明文。再按事實之認定
    ，應憑證據，如未能發現相當證據，或證據不足以證明，自
    不能以推測或擬制之方法，以為裁判基礎；在訴訟上用以證
    明事實之證據，須於通常一般之人均不致於有所懷疑，而得
    確信其為真實之程度者，始得據以為有罪之認定，倘其證明
    尚未達到此一程度，而有合理之懷疑性存在，致使無從為有
    罪之確信時，即應為無罪之判決，最高法院40年臺上字第86
    號、76年臺上字第4986號分別著有判例。另按刑法第214 條
    所謂使公務員登載不實事項於公文書罪，須一經他人之聲明
    或申報，公務員即有登載之義務，並依其所為之聲明或申報
    予以登載，而屬不實之事項者，始足構成，若其所為聲明或
    申報，公務員尚須為實質之審查，以判斷其真實與否，始得
    為一定之記載者，即非本罪所稱之使公務員登載不實，最高
    法院73年臺上字第1710號著有判例，亦有最高法院87年度臺
    上字第2240號判決意旨、臺灣高等法院94年度上易字第1852
    號判決意旨可資參照。
四、公訴意旨認被告甲○○涉犯上開罪名，無非以證人乙○○之
    證述、桃園縣龍潭鄉○○○段111 之1622地號土地及同段17
    80建號建築改良物權狀影本2 張、桃園縣大溪地政事務所公
    告通知及桃園縣大溪地政事務所96年8 月27日溪地登字0960
    003177號函等為主要論據，訊據被告甲○○對於明知上開權
    狀均在乙○○保管中，仍於96年7 月2 日向桃園縣大溪地政
    事務所承辦人員佯稱權狀遺失，欲申請補發等情，雖坦承不
    諱，然堅詞否認有何犯明知為不實事項使公務員登載於職務
    上所掌公文書罪嫌，並辯稱：我是因為權狀遭乙○○搶走，
    我不知道要用何理由申請補發權狀，只好申報遺失，我沒有
    犯罪意思，也不知道事情如此嚴重等語。
五、經查：
  (一)被告甲○○為坐落桃園縣龍潭鄉○○○段111 之1622地號土
    地及同段1780建號建築改良物之所有權人，明知上開權狀在
    被告前配偶乙○○保管中，因恐乙○○將房地變賣，遂於96
    年7 月2 日以上開權狀遺失為由，向桃園縣大溪地政事務所
    申請補發等情，除據被告坦承不諱外，並有桃園縣龍潭鄉○
    ○○段111 之1622地號土地登記第二類謄本、土地及龍潭鄉
    ○○○段1780建號建築登記第二類謄本、96年溪電（58）12
    5530號書狀補給申請書、切結書、身分證影本等資料在卷可
    參（本院簡上卷第22至24頁、第26至26-3頁），而桃園縣大
    溪地政事務所收到被告之權狀補發申請後，即按照土地登記
    規則第155 條、第53條規定對外公告30日，在該期間內，被
    告前配偶乙○○提出上開桃園縣龍潭鄉○○○段111 之1622
    地號土地及同段1780建號建築改良物之所有權狀向桃園縣大
    溪地政事務所異議，桃園縣大溪地政事務所遂於96年7 月30
    日以溪地一駁字第000120號駁回被告補發權狀之申請，並將
    原申請文件發還被告等情，業經證人乙○○在本院第二審審
    理中證述屬實（本院簡上卷第64、65頁），亦有桃園縣大溪
    地政事務所96年7 月30日溪地一駁字第000120號土地登記案
    件駁回通知書、96年8 月27日溪地登字第09600031 77 號函
    足佐（本院簡上卷第25頁、他卷第20頁），顯見被告明知上
    開權狀在乙○○保管中，仍於96年7 月2 日向桃園縣大溪地
    政事務所以權狀遺失為由申請補發，經桃園縣大溪地政事務
    所受理申請並公告後，乙○○提出異議，上開申請遭桃園縣
    大溪地政事務所駁回等情至為明確。
  (二)惟按刑法第214 條所謂使公務員登載不實事項於公文書罪，
    須一經他人之聲明或申報，公務員即有登載之義務，並依其
    所為之聲明或申報予以登載，而屬不實之事項者，始足構成
    。若其所為聲明或申報，公務員尚須為實質之審查，以判斷
    其真實與否，始得為一定之記載者，即非本罪所稱之使公務
    員登載不實，已如前所述，又「書狀補給登記」之辦理土地
    登記程序如下：1.收件、2.計收規費、3.審查、4.公告、5.
    登簿、6.繕發書狀、7.異動整理、8.歸檔，土地登記規則第
    53條定有明文，故上開桃園縣大溪地政事務所依土地登記規
    則所為之公告，僅在使權利關係人，對於遺失補發有異議者
    ，應在公告期間，提出有關確實證明文件，向該所提出異議
    ，公告期滿，無人提出異議，即依土地登記規則第155 條規
    定，登記補給之，而本案被告向桃園縣大溪地政事務所提出
    書狀補給申請書及相關證明文件、切結書，在該地政事務所
    收件、計收規費、審查、公告，而尚未為登簿之任何不實記
    載前，乙○○已於公告期間內向桃園縣大溪地政事務所提出
    異議，大溪地政事務所因而駁回其申請，並退還被告申請文
    件，顯見被告所為之申請行為並未使桃園縣大溪地政事務所
    承辦人員補發上開房地之權狀而為不實之登載在公文書，是
    被告所為尚與刑法第214 條之構成要件未合。
  (三)再按「申請土地所有權狀或他項權利證明書補給時，應由登
    記名義人敘明其滅失之原因，檢附切結書或其他有關證明文
    件，經登記機關公告三十日，並通知登記名義人，公告期滿
    無人提出異議後，登記補給之。」，土地登記規則第155 條
    第1 項定有明文，顯見土地所有權狀補發登記之程序，除須
    登記名義人說明權狀滅失理由、提出切結書、證明文件供地
    政機關審查，並再經公告程序無人異議後，始得補發權狀，
    並非一經申請人申請，地政機關即不經審核予以補發權狀，
    故關於土地權狀之補發，地政機關尚須實質審查，以判斷申
    請人之申請真實與否，始決定是否補發權狀，故縱使被告明
    知上開權狀正由乙○○保管中，而佯稱權狀遺失向桃園縣大
    溪地政事務所申請補發，因權狀補發係採實質審查程序，被
    告所為亦不構成刑法第214 條使公務員登載不實之罪名。
  (四)綜上所述，公訴意旨雖認被告涉犯刑法第214 條之罪，惟綜
    合本案卷證資料，不能形成對被告有罪認定之確切心證，此
    外又無其他積極證據可資認定被告確有使公務員登載不實於
    職掌公文書之犯行，揆諸前揭法律及判例意旨，本件應為被
    告無罪之諭知，原審認定被告犯行明確，對被告為實體有罪
    判決，固非無見，惟本件既無法達到被告有罪之確信，被告
    以其未犯罪為由提起上訴，指摘原判決不當，為有理由，自
    應由本院撤銷原判決，又本件既有刑事訴訟法第451 條之1
    第4 項第3 款不得為簡易判決情形，依同法第452 條規定，
    本院於撤銷原審判決後，並自為第一審判決而為被告無罪之
    諭知。
據上論斷，應依刑事訴訟法第452 條、第455 條之1 第1 項、第
3 項、第369 條第1 項前段、第364 條、第301 條第1 項，判決
如主文。
本案經檢察官徐文豪到庭執行職務。
中    華    民    國    97    年    5     月    14    日
                  臺灣桃園地方法院刑事第四庭
                      審判長法  官    黃斯偉
                            法  官    張淑華
                            法  官    蘇昭蓉
以上正本證明與原本無異。
如不服本判決，應於判決送達後10日內向本院提出上訴狀（應附
繕本），其未敘述上訴理由者，應於上訴期間屆滿後20日內補提
理由書狀於本院，上訴於臺灣高等法院。
                            書記官    黃俊燁
中    華    民    國    97    年    5     月    14    日


司法院資訊處製作；財團法人民間司法改革基金會備份。
